【裁判字號】    96,上易,1139
【裁判日期】    970307
【裁判案由】    詐欺
【裁判全文】
臺灣高等法院高雄分院刑事判決        96年度上易字第1139號
上  訴  人
即  被  告  甲○○
上列上訴人因詐欺案件，不服臺灣澎湖地方法院96年度易字第47
號中華民國96年11月12日第一審判決（起訴案號：臺灣澎湖地方
法院檢察署96年度偵字第80號），提起上訴，本院判決如下：
     主  文
原判決關於幫助詐欺乙○○部分暨定執行部分均撤銷。
甲○○幫助犯詐欺取財罪，累犯，處有期徒刑肆月，如易科罰金
，以新台幣壹仟元折算壹日，減為有期徒刑貳月，如易科罰金，
以新台幣壹仟元折算壹日。
其他上訴駁回。
上開撤銷改判部分所處有期徒刑貳月，如易科罰金，以新台幣壹
仟元折算壹日，與駁回上訴部分所處有期徒刑貳月，如易科罰金
，以新台幣壹仟元折算壹日；應執行有期徒刑參月，如易科罰金
，以新台幣壹仟元折算壹日。
     事  實
一、甲○○曾於民國92、93年間，因違反妨害兵役治罪條例及電
    信法案件，經法院分別判處有期徒刑2月、3月確定，嗣定應
    執行刑有期徒刑4 月確定，於93年12月19日執行完畢，猶不
    知悔改。甲○○可預見將金融帳戶提供他人使用，可能幫助
    他人遂行詐欺取財之犯罪目的，竟仍以縱有人利用其所提供
    之金融帳戶實施詐欺取財犯行，亦不違背其本意之幫助犯意
    ，而先後分別為下列犯行：
  (一)於95年9 月15日，至台中縣太平市○○路115 號台中商業銀
    行太平分行開立帳號為000000000000號之帳戶，嗣在其台中
    樂業路租屋處，將該帳戶之存摺、提款卡、密碼等交予姓名
    年籍不詳、綽號「羅仔」之男子使用。綽號「羅仔」之男子
    取得上開存摺、提款卡及密碼後，即與渠等所屬詐騙集團，
    共同基於意圖為自己不法所有之詐欺犯意聯絡，於95年9 月
    28日，撥打乙○○之電話，佯稱乙○○除積欠電話費外，其
    另有之花旗銀行、聯邦銀行之帳戶亦遭人作為洗錢之帳戶，
    現已遭檢方凍結，須匯款予「台中地檢署甲○○檢察官」，
    由其提供擔保代為申請新帳戶使用等語，致乙○○信以為真
    而陷於錯誤後，聽從指示而於同日12時26分，至合作金庫商
    業銀行新店分行，匯出新臺幣（下同）10萬元入甲○○前揭
    帳戶內，再接續於同日12時51分，至中國信託商業銀行新店
    分行，匯出8 萬元至甲○○前揭帳戶內。嗣乙○○察覺可能
    遭詐騙集團詐騙，撥打165 反詐騙電話報案，要求立即停止
    兩家銀行之匯款動作及凍結甲○○前揭帳戶，但已遭詐騙集
    團提領18萬元完畢。
  (二)於95年10月5 日，向澎湖縣白沙郵局申請儲金簿掛失補副（
    即遺失補發，甲○○白沙郵局00000000000000號帳戶係於83
    年間開戶），並即告知綽號「羅仔」之男子郵局帳戶號碼，
    嗣甲○○又向白沙郵局申請提款卡遺失補發後，在台中火車
    站將前揭帳戶之提款卡、存摺、密碼交予綽號「羅仔」之男
    子使用。綽號「羅仔」之男子與渠等所屬詐騙集團，共同基
    於意圖為自己法之所有之詐欺犯意聯絡，於95年10月17日，
    撥打駱偉立之電話，佯稱其參加抽獎活動抽中轎車1 部，但
    須先至銀行申請約定轉出帳號等語，致駱偉立信以為真而陷
    於錯誤，於同年月20日14時許，至台北市臺灣銀行圓山分行
    ，以其所有000000000000號台灣銀行帳戶申請轉出（通行密
    碼00000000），約定轉入帳號即甲○○前揭00000000000000
    號郵局帳戶，嗣駱偉立至銀行查詢帳戶餘額，始發現已遭人
    利用其申請轉帳密碼，於同年月23日由其帳戶轉出54萬5 千
    元至甲○○前揭帳戶，而甲○○前揭帳戶嗣被列為警示帳戶
    ，該54萬5 千元款項亦匯回駱偉立臺灣銀行圓山分行000000
    000000號帳戶內。
二、案經台中縣政府警察局霧峰分局、澎湖縣政府警察局白沙分
    局報告臺灣澎湖地方法院檢察署檢察官偵查起訴。
     理  由
壹、證據能力部分：
    按被告以外之人於審判外之言詞或書面陳述，除法律有規定
    者外，不得作為證據；又被告以外之人於審判外之陳述，雖
    不符刑事訴訟法第159 條之1 至第159 條之4 之規定，而經
    當事人於審判程序同意作為證據，法院審酌該言詞陳述或書
    面陳述作成時之情況，認為適當者，亦得為證據，刑事訴訟
    法第159條第1項、第159條之5定有明文。本件檢察官及被告
    就原審判決所引用各項證據（含傳聞證據、非傳聞證據及符
    合法定傳聞法則例外之證據）之證據能力均表示無意見，且
    未於原審言詞辯論終結前表示異議，本院審酌上開證據作成
    時，並無不當取證之情形，與待證事實又具相當關聯性，以
    之作為證據使用係屬適當，自得採為認定事實之證據。
貳、實體部分：
一、上訴人即被告甲○○（下稱被告）經合法傳喚未於本院審理
    時庭陳述，據其於原審審理時雖坦承交付帳戶之存摺、提款
    卡及密碼予他人，惟否認有幫助詐欺之犯行，辯稱：伊只是
    把帳戶借給「羅仔」，伊不知道「羅仔」有無做合法使用，
    伊沒有幫助詐欺之犯意云云。經查：
  (一)詐騙集團知悉及取得被告甲○○交付之存摺、提款卡及密碼
    後，曾經利用而遂行向他人詐欺取財，計向乙○○詐得18萬
    元，另向駱偉立詐取54萬5 千元之事實，業經被害人乙○○
    、駱偉立於警詢陳述遭人詐騙經過綦詳，復有白沙郵局96年
    4 月13日白郵字第0960000002號函（見96年度偵字第80號卷
    10頁）、甲○○00000000000000號白沙郵局帳戶95年10月5
    日至30日交易清單（見96年度偵字第80號卷13頁）、91年1
    月1 日至96年3 月3 日交易清單（見96年度偵字第80號卷7
    頁）、中華郵政公司磁條晶片金融卡申請書、郵局掛失補副
    申請書（見96年度偵字第80號卷11至12頁）、駱偉立臺灣銀
    行活期儲蓄存款存摺（000000000000號）、臺灣銀行圓山分
    行95年10月23日客戶當日交易明細查詢、電子銀行服務申請
    書及約定書（見白警分偵字第0963030039號卷第3 至5 頁）
    、甲○○00000000000000號郵局帳戶基本資料（見白警分偵
    字第0963030039號卷7 頁）、乙○○95年9 月28日匯款申請
    書（見中縣霧警偵字第0950027280號卷9 頁）、台中商業銀
    行太平分行甲○○000000000000號帳戶之開戶申請書及所附
    身分證件影本、甲○○000000000000號帳戶之95年度交易明
    細（見中縣霧警偵字第0950027280號卷13至15頁）在卷足資
    佐證。
  (二)按刑法上之幫助犯，係對於犯罪與正犯有共同之認識，而以
    幫助之意思，對於正犯資以助力，而未參與實施犯罪之行為
    者而言，是以如未參與實施犯罪構成要件之行為，而係出於
    幫助之意思提供助力，即屬幫助犯，而非共同正犯。又金融
    存款帳戶乃攸關個人財產權益之保障，專屬性甚高，衡諸常
    理，若非與本人有密切關係，不可能任意提供予他人使用。
    本件被告甲○○對於綽號「羅仔」之男子究為何人？其真實
    姓名、年籍、住居所及聯繫方法等項，始終未能明確交待，
    足徵兩人應無深交，被告竟將存款帳戶之存摺、提款卡、密
    碼等資料，任意交給綽號「羅仔」之男子，已違常情；又坊
    間報章雜誌及其他新聞媒體，對於犯罪集團為掩飾其等從事
    詐欺取財犯行，經常利用他人之帳戶，進行詐騙他人存款帳
    戶或為匯款之工具，用以規避執法人員之查緝，並掩飾確保
    自己犯罪所得之財物等犯行，乃多所報導及再三披露，則依
    一般人之社會生活經驗法則，倘他人不自己申請開立帳戶，
    而蒐集不特定人之金融帳戶使用，衡情應可預見乃係被利用
    為與財產有關之犯罪工具。被告為30餘歲之成年男子，對於
    上開情節應難諉為不知，是縱無積極證據證明被告明知綽號
    「羅仔」等之犯罪態樣，然就渠等所屬詐騙集團嗣後將所提
    供之金融帳戶供作詐欺取財之用，顯不違背被告之本意。準
    此，被告甲○○有幫助詐欺取財之未必故意，甚為明確。
  (三)綜上所述，被告甲○○以前詞所辯應是避就之詞，不足採信
    。本件罪證已臻明確，被告甲○○上開犯行均堪認定，應依
    法論科。
二、被告甲○○提供金融帳戶之存摺、提款卡、密碼予詐欺集團
    成員遂行詐欺行為，而未參予實施詐騙或提領贓款等構成要
    件行為，應屬幫助犯。核被告甲○○所為，係犯刑法第30條
    第1 項前段、第339 條第1 項之幫助詐欺取財罪。又上開詐
    騙集團成員施用詐術，致被害人駱偉立陷於錯誤而約定轉帳
    ，嗣轉出54萬5 千元匯入上開被告甲○○之郵局帳戶，因詐
    騙成員持有該帳戶之存摺、提款卡及密碼，已處於隨時可領
    取該款項之狀態，對該匯款已有事實之管領力，此時即已成
    立詐欺取財既遂罪，不因嗣後該帳戶被列為警示帳戶及沖銷
    回存該款項至被害人駱偉立帳戶而影響上開罪名之成立。再
    詐騙集團於密集時、地，向被害人乙○○詐得10萬元、8 萬
    元，此部分係屬一詐欺行為之數動作，為接續犯，僅成立一
    罪。又被告曾於92、93年間，因違反妨害兵役治罪條例及電
    信法案件，經法院分別判處有期徒刑2月、3月確定，定應執
    行刑有期徒刑4 月確定，於93年12月19日執行完畢，有台灣
    高等法院被告前科既錄表在卷可按（見本院卷第13-15頁）
    ，其於5年內再故意犯本件有期徒刑以上之二罪，均屬累犯
    ，應加重其刑。被告本件所犯係幫助犯，依刑法第30條第2
    項之規定，按正犯之刑減輕之，並先加後減之。被告所犯上
    開幫助詐欺取財2 罪（詐騙被害人乙○○及駱偉立），犯意
    各別，應予分論併罰。又本件被告犯罪係在96年4 月24日以
    前，均合於中華民國96年罪犯減刑條例所定減刑條件，均應
    依法減其宣告刑二分之一。
三、原判決就被告所犯幫助詐欺駱偉立部分，適用刑法第339 條
    第1 項、第30條第1 項、第2 項、第47條第1 項、第41條第
    1 項前段規定，並審酌被告提供金融帳戶供詐騙集團使用，
    使不法之徒得以逃避犯罪之查緝，獲取不法暴利，嚴重影響
    金融秩序，破壞社會互信基礎，助長詐騙犯罪歪風，尤其增
    加查緝犯罪及被害人尋求救濟之困難，且犯罪後未能坦白認
    錯，並無悔意等一切情狀，就被告所犯幫助駱偉立部分，量
    處有期徒刑4 月，並依中華民國96年罪犯減刑條例所定減刑
    條件，減其宣告刑二分之一，並依法諭知易科罰金之折算標
    準，經核原判決此部分認事用法，尚無不合，量刑亦稱妥適
    ，被告上訴意旨否認犯罪，指摘原判決此部分不當，為無理
    由，應予駁回。
四、另原判決就被告所犯幫助詐欺乙○○部分，據以論處被告罪
    刑，固非無見；惟查：被告上開幫助詐欺乙○○部分，犯罪
    時間亦在96年4 月24日以前，合於中華民國96年罪犯減刑條
    例所定減刑條件，依法應減其宣告刑二分之一，原判決認關
    於幫助詐欺乙○○部分，被告曾於中華民國96年罪犯減刑條
    例96年7 月16日施行前之96年1 月31日經檢察官發布通緝，
    於96年2 月3 日遭緝獲歸案，此固有台灣澎湖地方法院檢察
    署96年1 月31日澎檢光偵忠緝字第7 號通緝書、澎湖縣警察
    局刑事警察大隊解送人犯報告書（見95年度偵字第724 號卷
    15頁、96年偵緝字第6 號卷第1 頁），致認該部分依該減刑
    條例第5 條之規定，不予減刑。惟按：中華民國96年罪犯減
    刑條例第5 條之規定係指於該條例施行前經通緝，而未於96
    年12 月31 日以前自動歸案者，不得依該條例減刑，如係於
    該條例施行前經通緝，並於該條例施行前經緝獲到案者，應
    不受該條規定不得減刑之限制（最高法院81年度台非字第12
    號判決意旨參照）；次按中華民國96年罪犯減刑條例第5 條
    之規定，應係鼓勵通緝犯應儘快自動歸案接受偵查、審判或
    執行，如未於96年12月31日以前自動歸案接受偵查、審判或
    執行，即不得依該條例減刑，是除鼓勵通緝犯自動歸案外，
    實亦有失權之效果，是條文之解釋自應採限縮解釋，僅就條
    文所明定之情形予以適用，是該條例施行前經通緝者，而於
    96年7 月16日該條例施行前即遭逮捕者，並未明定不得減刑
    ，自不得逕以條文之擴張解釋剝奪被通緝人受減刑寬典之機
    會，而應回歸減刑條例第2 條之「原則減刑，例外不減刑」
    之原則，予以減刑（台灣高等法院96年法律座談會參照）。
    準此，原判決就被告幫助詐欺乙○○部分，未依該條例減刑
    即有未洽。被告上訴意旨否認犯罪，雖為無理由；惟原判決
    此部分既有上開可議之處，自應由本院將原判決關於被告幫
    務詐欺乙○○部分及其定執行部分均撤銷改判。爰審酌被告
    提供金融帳戶供詐騙集團使用，使不法之徒得以逃避犯罪之
    查緝，獲取不法暴利，嚴重影響金融秩序，破壞社會互信基
    礎，助長詐騙犯罪歪風，尤其增加查緝犯罪及被害人尋求救
    濟之困難，且犯罪後未能坦白認錯，並無悔意等一切情狀，
    就被告所犯幫助乙○○部分，量處有期徒刑4 月，並依中華
    民國96年罪犯減刑條例所定減刑條件，減其宣告刑二分之一
    ，並與前揭撤銷改判部分所處之刑，依刑法第51條第5 款規
    定，定其應執行之刑，及依刑法第41條第1 項前段諭知易科
    罰金之折算標準。
五、被告經合法傳喚，無正當之理由不到庭者，爰不待其陳述，
    逕行判決，併此敘明。
據上論斷，應依刑事訴訟法第368條、第369條第1項前段、第364
條、第299條第1項前段、第371條，刑法第339條第1項、第30條
第1項、第2項、第47條第1項、第41條第1項、第51條第5款，刑
法施行法第1條之1，中華民國96年罪犯減刑條例第2條第1項第3
款、第7條、第10條第1項，判決如主文。
本案經檢察官王登榮到庭執行職務。
中    華    民    國    97    年    3     月    7     日
                  刑事第八庭    審判長法  官  李炫德
                                      法  官  李政庭
                                      法  官  陳志銘
以上正本證明與原本無異。
不得上訴。
中    華    民    國    97    年    3     月    7     日
                                      書記官  盧雅婷
附錄本判決論罪科刑法條：
刑法第339條第1項
意圖為自己或第三人不法之所有，以詐術使人將本人或第三人之
物交付者，處5年以下有期徒刑、拘役或科或併科1千元以下罰金
。
刑法第第30條
幫助他人實行犯罪行為者，為幫助犯。雖他人不知幫助之情者，
亦同。
幫助犯之處罰，得按正犯之刑減輕之。


司法院資訊處製作；財團法人民間司法改革基金會備份。
